【裁判字號】    97,訴,374
【裁判日期】    970813
【裁判案由】    清償借款
【裁判全文】
臺灣彰化地方法院民事判決  97年度訴字第374號
原      告  乙○○
被      告  甲○○
            丁○○
            丙○○
共      同
訴訟代理人  張志隆律師
上列當事人間請求清償借款事件，本院於民國97年7 月30日言詞
辯論終結，判決如下：
    主      文
原告之訴駁回。
訴訟費用新臺幣捌仟壹佰伍拾元由原告負擔。
    事實及理由
一、原告起訴主張：
  (一)被告甲○○之夫謝永華生前與原告共有坐落於彰化縣田中段
    1002地號土地上未辦保存登記之門牌號碼為彰化縣田中鎮○
    路里○○鄰○○路○ 段400 號建物（下稱系爭建物），謝永華
    將之出租予訴外人葉許秀雲，租賃期間自民國83年1 月1 日
    至88年12月31日止共6 年，租金新臺幣（下同）300 萬元為
    謝永華取走，但原告應擁有收受4 分之1 租金之權利，謝永
    華生前卻於87年12月25日與原告訂立借貸契約切結書，足以
    可資證明借貸金額為75萬元。又借貸日期為82年12月25日，
    惟時過數年未償還借款，而訴外人謝永華於95年3 月16日死
    亡，現由被告甲○○、丁○○、丙○○依法繼承謝永華之權
    利義務，被告等自應負責清償債務等語。並聲明：(一)被告應
    給付原告75萬元。(二)訴訟費用由被告負擔。
  (二)原告對被告抗辯之陳述：
  1.謝永華係於82年12月25日向原告借款75萬元，並於87年12月
    25日簽訂借貸契約切結書予原告，因此原告所請求之75萬元
    不是租金的4 分之1 那筆金額，是另外一筆借款；原告在起
    訴狀所寫的租金是多寫的，與本件借款無關。至於為何87年
    才簽立借貸契約切結書，是因先前原告與謝永華兄弟感情好
    ，所以到87年原告才說要寫借據。
  2.又當時係因謝永華表示要在臺中開鐵工廠，亟需用錢，到原
    告家裡借錢，而原告因有累積一些錢放在手邊，家裡約放有
    80萬元，所以就直接交現金75萬元給謝永華。
  3.借貸契約切結書之見證人謝碧芬於82年謝永華借款時雖然不
    在場，但謝碧芬知道謝永華要開鐵工廠的事。
  4.另借貸契約切結書上謝永華之簽名，與85年1 月4 日原告及
    謝耀庭與謝永華所簽立協議和解書上謝永華之簽名是相同的
    ，可證該借貸契約切結書係真正等語。
二、被告則以：
  (一)原告主張之借款，實係系爭建物出租予訴外人葉許秀雲後所
    收租金300 萬元之4 分之1 ，但原告對系爭建物之持分已於
    83年3 月1 日出賣予謝永華，故原告無權請求4 分之1 之租
    金即75萬元。
  (二)原告雖主張本件請求之借款係謝永華於82年12月25日另外向
    其借款，與被告辯稱之租金無關，但原告起訴狀說明系爭建
    物之出租及其擁有之權利等事實，佔有該起訴狀3 分之2 之
    版面，若謂原告主張之借貸關係與系爭建物之租金爭執無關
    ，孰令人難以置信。且原告亦於起訴狀中清楚交代借貸之75
    萬元金額係來自於原告對於系爭房屋所擁有之4 分之1 權利
    ，並以被告取得全部300 萬之租金，侵害其所擁有之4 分之
    1 權利而算出其擁有之權利應為75萬元，互核其前後之陳述
    ，可以顯見原告所主張之借貸實係以租金之不當得利為標的
    ，並非原告另有交付75萬元而與訴外人謝永華成立金錢借貸
    。況原告寄發給被告之田中郵局第67號存證信函，經比對原
    告之起訴狀，用字遣詞幾乎分毫不差，若謂原告於起訴狀上
    載明租金部分之事實，係因無知而誤載，豈會每次提及借貸
    均會提及系爭建物之租金為佐證，因此原告主張借貸與系爭
    建物之租金係屬兩事，顯然有違一般常情而不可採。
  (三)被告否認謝永華對原告另有75萬元之借款，若原告主張其對
    謝永華另有75萬元之借款債權，其對於其所主張之75萬元借
    款，應負舉證責任。
  (四)又原告所提之借貸契約切結書上謝永華之地址，謝永華根本
    沒有住過，且謝永華所遺留之借貸契約切結書上面，有謝永
    華生前註記被脅迫簽署之內容，可知謝永華當時是故意寫錯
    地址，故該借貸契約切結書之內容不可採信。
  (五)被告否認謝永華曾開鐵工廠或要開鐵工廠，且原告所稱借款
    時間後5 天，謝永華即與葉許秀雲簽訂租約並收取300 萬元
    之租金，則縱使謝永華有用錢需求，亦無必要向原告借款，
    更何況原告與謝永華之母謝陳菜甫於82年7 月間死亡，原告
    及謝永華均繼承大筆遺產，根本無須向原告借款。
  (六)再者，坐落於彰化縣田中鎮○○段889 地號土地上之彰化縣
    田中縝田中段299 建號、即門牌號碼彰化縣田中鎮○○路43
    3 號建物，本為謝永華所有，嗣謝永華過世後，由其配偶即
    被告甲○○繼承該建物之所有權。詎94年8 月間，原告未經
    謝永華及被告之同意，私自將該建物出租予游茂雄破產管理
    人，並簽訂房屋租賃契約書，該契約書中之房租收款欄中記
    載被告取得租金52,000元，是原告確受有52,000元之利益，
    並致被告受有損害，被告爰依民法不當得利之法律關係請求
    被告負給付之責，並依民法334 條規定主張抵銷此一金額等
    語，資為抗辯。並聲明：(1)原告之訴駁回。(2)訴訟費用由原
    告負擔。
三、本院得心證之理由：
  (一)本件原告主張被告之被繼承人謝永華於82年12月25日向其借
    款75萬元，固據其提出借貸契約切結書為證，惟此業經被告
    所否認，並以上詞置辯，則本件之爭點，厥為：謝永華是否
    於82年12月25日向原告借款75萬元？
  (二)按當事人主張有利於己之事實者，就其事實有舉證之責任，
    民事訴訟法第277 條前段定有明文。次按稱消費借貸者，謂
    當事人一方移轉金錢或其他代替物之所有權於他方，而約定
    他方以種類、品質、數量相同之物返還之契約，民法第474
    條第1 項亦有明文，是可知以金錢交付方式成立消費借貸關
    係者，除須有借貸雙方當事人意思表示合致外，尚須貸與人
    將金錢交付予借用人，始得認定雙方之間有消費借貸關係之
    存在。則本件被告既否認原告主張：謝永華於82年12月25日
    曾向原告借款75萬元並受領該借款75萬元之事實，依上揭說
    明，原告就「其與謝永華曾為上開消費借貸之合意」及「原
    告曾依據該借貸契約交付75萬元予謝永華」等有利於己之事
    實，自應負舉證之責任。
  (三)經查：
  1.原告就其上開借款之主張，固提出之借貸契約切結書為憑，
    且該借貸契約切結書核與被告提出謝永華所遺留之借貸契約
    切結書相符，堪認該借貸契約切結書形式上為真正。惟當事
    人提出之私文書，必先證其真正，始有形式上之證據力，更
    須其內容與待證事實有關，且屬可信者，始有實質上之證據
    力。又原審採為判決基礎之書證，雖上訴人對之並不爭執其
    真正，亦祇能認為有形式的證據力，至其實質的證據力之有
    無，即其內容是否足以證明待證之事實，自應由事實審法院
    曉諭兩造為適當完全之言詞辯論，使得盡其攻擊防禦之能事
    ，始足以資判斷（最高法院22年上字第2536號、48年台上字
    第837 號判例意旨參照）。則被告既否認系爭借貸契約切結
    書所載內容係指謝永華於82年12月25日另向原告借款75萬元
    之事實，自應由本院綜合兩造全部辯論意旨及證據為判斷系
    爭借貸契約切結書是否足以證明此一事實存在。
  2.細核原告起訴狀及97年4 月28日存證信函內容，原告於依系
    爭借貸契約切結書向被告請求償還75萬元之借款時，均先陳
    述：謝永華生前與原告共有系爭建物，謝永華將之出租予訴
    外人葉許秀雲，原告應擁有收受4 分之1 租金之權利，但謝
    永華卻獨自取走租金300 萬元，嗣謝永華卻於87年12月25日
    與原告訂立系爭借貸契約切結書，足資證明借貸金錢75萬元
    ，借貸期間為82年12月25日等語，有卷附存證信函及起訴狀
    可佐；則原告於存證信函及起訴狀既均援引「系爭建物租金
    75萬元之收取權利」作為謝永華於87年12月25日簽立系爭借
    貸契約切結書之借款佐證，實難認原告嗣於本院言詞辯論時
    所為「有關租金之陳述僅屬贅述」等語為真；況原告上開有
    關租金之陳述，又核與被告辯稱原告所稱系爭借貸契約切結
    書之借款實係系爭建物租金收取之紛爭等語大致相符，顯見
    被告此部分之辯詞應非虛妄。是原告主張系爭借貸契約切結
    書係謝永華另於82年12月25日向其借款75萬元，而於87年12
    月25日所簽立，與被告辯稱之租金收取紛爭無關等語之真實
    性，實非無疑。
  3.又原告雖又陳稱82年12月25日係因謝永華欲至臺中開設鐵工
    廠，亟需用錢，才向其借款75萬元，當時其是公務員，有累
    積一些錢放在手邊，就放在家裡，總共約有80萬元，故謝永
    華要借錢，其就直接拿現金給謝永華等語。惟：
  (1)82年間之金融機構存款利息甚高，原告竟稱因其是公務員，
    有累積一些錢，故將累積之金錢放在家中，總額約80萬元等
    語，實已違乎常情。
  (2)又原告自承於82年1 月間其與謝永華之母親謝陳菜甫興建完
    成房屋3 棟，並分別登記予其與謝永華等兄弟3 人（參本院
    97 年7月30日言詞辯論筆錄第4 頁），有土地登記謄本附卷
    可稽；而被告辯稱謝陳菜甫於82年7 月間死亡，原告及謝永
    華均繼承大筆遺產乙節，亦有本院依兩造主張及答辯調取之
    本院84年度執字第3755號卷內所附土地登記謄本及查封不動
    產附表（土地27筆）為憑，均堪信為真實；另謝永華於82年
    12月30日即因與訴外人葉許秀雲簽訂租約而取得300 萬元租
    金，及原告及謝燿庭於83年3 月1 日與謝永華簽定「不動產
    預定買賣契約書」，將系爭建物及土地出售予謝永華，謝永
    華並於簽約當日即付清買賣價金400 萬元之事實，亦有房屋
    租賃契約、不動產預定買賣契約書影本在卷可佐，並為兩造
    所不爭執，亦堪認定。則以謝永華於82年12月25日前後之財
    力及伊於82年12月25日應已可預期即將有300 萬元租金收入
    之情況下，是否有如原告所述之借款必要性及急迫性，自非
    無疑。從而，被告辯稱謝永華於82年12月25日根本無向原告
    借款之必要等語，應非無據。
  (3)況原告與謝永華因上揭不動產預定買賣契約書之履行發生紛
    爭，雙方彼此訴訟並聲請法院強制執行，嗣始於85年1 月4
    日簽署協議和解書，原告並依協議書給付謝永華200 萬元等
    情，亦為兩造所承認，並有該協議書在卷可憑，且經本院調
    取84年度執字第3755號卷核閱屬實，堪認無訛。則被告辯稱
    以當時原告與謝永華間緊張之關係，倘謝永華尚欠原告借款
    75萬元，原告於依協議書給付謝永華200 萬元時，豈有不主
    張抵銷之可能等語，應屬合理之推論，堪予採酌。
  4.從而，本院認僅憑原告所提出之系爭借貸契約切結書，尚難
    證明謝永華於82年12月25日有向原告借款75萬元之事實。
  (四)綜上，原告提出之借貸契約切結書既無法證明「原告與謝永
    華於82年12月25日曾為消費借貸之合意」及「原告於該日曾
    依據該借貸契約交付75萬元予謝永華」之事實，且原告又未
    能提出其他證據以證明此部分之事實，則其依此一消費借貸
    及繼承之法律關係，訴請被告即謝永華之繼承人給付75萬元
    ，洵屬無據，為無理由，應予駁回。
四、本件事證已臻明確，兩造其餘攻擊或防禦方法，經審酌結果
    ，均與判決結果並無影響，爰不予一一論述。至原告雖聲請
    訊問證人謝碧芬，欲證明謝永華向其借款之事實，惟按當事
    人聲明之證據，法院應為調查。但就其聲明之證據中認為不
    必要者，不在此限，民事訴訟法第286 條定有明文。查原告
    聲請訊問謝碧芬之理由係謝芳碧為系爭借貸契約切結書之見
    證人；然系爭借貸契約切結書係87年12月25日始簽立，而原
    告主張之借款時間為82年12月25日，且原告自承謝永華借款
    時謝碧芬並不在場（參本院97年7 月30日言詞辯論筆錄第4
    頁），則謝碧芬所得證明者，僅係系爭借貸契約切結書簽訂
    時之狀況，惟系爭借貸契約切結書之形式真正已經本院認定
    無疑，至於實質證據力，經本院綜合全部證據及辯論意旨後
    ，亦已認定如上，是本院認已無訊問謝碧芬之必要，併此敘
    明。
五、訴訟費用負擔之依據：民事訴訟法第78條。
中    華    民    國    97    年    8     月    13    日
                  民事第二庭  法  官  吳永梁
以上正本係照原本作成。
如對判決上訴，應於判決送達後20日內向本院提出上訴狀。
中    華    民    國    97    年    8    月     14    日
                              書記官  陳美敏


司法院資訊處製作；財團法人民間司法改革基金會備份。
